最高法院刑事判決　　　　　　一○○年度台上字第二一九九號
上　訴　人　林秀卿
上列上訴人因違反公職人員選舉罷免法案件，不服台灣高等法院
高雄分院中華民國一００年二月十四日第二審更審判決（九十九
年度選上更(一)字第五號；起訴案號：台灣澎湖地方法院檢察署九
十八年度選偵字第二、四號），提起上訴，本院判決如下：
    主  文
上訴駁回。
    理  由
按刑事訴訟法第三百七十七條規定，上訴於第三審法院，非以判
決違背法令為理由，不得為之。是提起第三審上訴，應以原判決
違背法令為理由，係屬法定要件。如果上訴理由書狀並未依據卷
內訴訟資料，具體指摘原判決不適用何種法則或如何適用不當，
或所指摘原判決違法情事，顯與法律規定得為第三審上訴理由之
違法情形，不相適合時，均應認其上訴為違背法律上之程式，予
以駁回。本件上訴人林秀卿上訴意旨略稱：(一)、上訴人雖有向吳
梅春請託替參選澎湖縣第十七屆縣議員之成萬貫「叢」幾票（台
語，按指奔走幫忙拉幾票），實乃單純央求支持、拉票之意，嗣
因吳梅春進一步詢及要如何「叢」？賄選行情如何？始（被動）
萌發「以不正方式取得選票之犯意」，原判決竟自行揣測上訴人
之心理，逕行認定係「趁四下無人，請吳梅春替成萬貫『叢』幾
票」，而未說明憑何證據予以判斷，已嫌理由欠備。(二)、其實，
上訴人和吳梅春交談，既無賄選時間、對象、人數、總金額之協
議，客觀上尚未達於具體可以付諸實行階段，主觀上仍僅止於預
備作為，尤其在成萬貫簽署反賄選聲明書後，上訴人即斷絕此不
法念頭，詎料吳梅春在上訴人傳達絕念之前，已先進行買票，此
攸關罪名及量刑，原審未再傳喚吳梅春究詰釐清，逕認上訴人已
達著手賄選程度，自有查證未盡、理由不備和法則適用不當或不
適用法則之違誤。(三)、縱然上訴人事後有與吳梅春電話通聯，並
經側錄、蒐證，製作談話譯文，上訴人不爭執其證據能力，但此
係吳梅春在檢察官授意下，配合偵查而打電話給上訴人，細繹其
內容，其中吳梅春說：「啊，我錢已經給人家了」，上訴人回以
：「沒有，我沒有，這樣你沒有跟我問，是你不對」；吳梅春又
說：「我就想說，頭前先幫你處理，前面那些錢已經出去了」，
上訴人仍回以：「沒有啊，你就要先叫我」等語，足見上訴人並
未指示吳梅春逕行發放賄款，且對於吳梅春逕自向選民賄選一情
表示甚為驚訝。衡諸上訴人向吳梅春請託拉票，迄至遭傳訊之時
，已逾月餘，上訴人並未交付任何款項給吳梅春，吳梅春亦直言
雙方在拜票過程中，上訴人就墊付金額多少？上限如何？何時還
款等各情皆無表示，益見吳梅春係在未經上訴人同意下，自作主
張進行實際之賄選作為，難謂上訴人與之具有共同賄選之犯意聯
絡。原審就此有利於上訴人之證據不詳加斟酌，又不說明其不採
納之理由，亦嫌理由不備及查證未盡，乃竟籠統將此錄音譯文作
為上訴人犯罪之佐證，更有證據上理由矛盾之違誤。(四)、上訴人
既係在他人提議下，萌生賄選犯意，嗣已懸崖勒馬，未續行指示
或協議，且於偵查中自白不諱，顯有可取之處，非但犯情足可憫
恕，亦無再犯之虞，原審未予減刑，並宣告緩刑，當與罪刑相當
原則、比例原則、平等原則有違云云。惟查：(一)、證據之取捨、
證明力之判斷及事實之認定，俱屬事實審法院自由裁量判斷之職
權，此項職權之行使，倘未違背客觀存在之經驗法則或論理法則
，即無違法可指，觀諸刑事訴訟法第一百五十五條第一項規定甚
明，自無由當事人任憑己意，妄指為違法，而資為合法上訴第三
審理由之餘地。又同法第三百七十九條第十款所稱應於審判期日
調查之證據，係指與待證事實具有重要關係，客觀上認為有調查
之可能性及必要性，為認定事實、適用法律之基礎者而言，若事
實業臻明確，自毋庸為無益之調查，亦不生查證未盡之違法問題
。本件原判決主要係依憑上訴人迭在偵查及第一審審理中，坦承
替其夫成萬貫助選，而有請託吳梅春代為賄選之全部犯行之自白
；吳梅春於警詢、偵查和第一審審理中，詳述如何受託，進而賄
選之證言；受賄選民陳玉華、鄭輝宏、洪永全、黃守真分別在警
詢、偵查或第一審審理中，證實賣票收賄之證言；陳玉華、黃守
真交出受賄款項之扣押筆錄、扣押物品目錄表；相關諸人確具投
票權，成萬貫係當次選舉縣議員候選人之澎湖縣選舉委員會公函
；上訴人與吳梅春經蒐證錄得電話交談資料（含譯文）等證據資
料，乃認定上訴人確有如原判決事實欄所載之犯行，因而撤銷第
一審之科刑判決，改判仍論處上訴人以共同對於有投票權之人交
付賄賂，而約其投票權為一定之行使罪刑（依偵查中自白減輕其
刑規定予以減刑，處有期徒刑一年七月，並有從刑宣告）。對於
上訴人在原審準備程序時，仍坦承犯罪，嗣於審理中，改為矢口
否認犯罪，所為吳梅春係主動幫忙賄選，未經上訴人同意，賄款
亦非上訴人提供云云之辯解，如何係翻異飾卸之詞，不足採信，
復依卷內訴訟資料詳加指駁、說明。所為之事實認定及得心證理
由，俱有各項證據資料在案可稽，既係綜合各直接、間接證據而
為判斷，自形式上觀察，並不違背客觀之經驗法則、論理法則，
且事證堪謂已臻明確。上訴意旨置原判決已明白論斷之事項於不
顧，或就屬原審採證認事職權之適法行使，或就卷內同一證據予
以割裂觀察，或斷章取義、摭拾片段，為不同之評價，任憑己意
妄指為違法，且猶為單純之事實爭議，不能認為適法之第三審上
訴理由。(二)、是否適用刑法第五十九條關於犯罪情狀顯可憫恕減
輕其刑之規定，及縱然符合同法第七十四條各款要件，而是否適
宜宣告緩刑，均屬實體法賦予法院之自由裁量權，因屬寬典，非
許當事人任意指摘無給恩典即係違法，資為上訴第三審之適法理
由。原判決既於理由六之內，敘明：刑法第五十九條之酌量減輕
其刑，必須犯罪另有特殊之原因與環境等，在客觀上足以引起一
般同情，認為予以宣告法定最低度刑期猶嫌過重者，始有其適用
；而民主政治之基石建立在公平、公正之選舉制度，使選民得以
在候選人公平競選之程序中，挑選適當優秀之人才擔任國家之重
要公職；以賄選方式當選者，為回收其付出之賄賂，勢必利用職
務之機會，圖謀不法之利益，導致賄選與貪瀆形成惡性循環，同
時腐蝕民主政治之根基；況且澎湖地區人口較都會地區少，縣議
員選舉當選所須票數非高，些微票數之差距即足以左右勝敗，買
票益加足以扭曲正確之選舉結果，嚴重影響民主政治正常運作，
當應嚴懲；上訴人既不思以正當方法為其夫助選，竟明知行賄買
票屬重罪而執意為之，對象又不只一人，實不足以引起社會一般
同情，更無堪以憫恕之情形；衡酌已依自白規定減刑，為徹底杜
絕選舉買票之風氣，落實公平、公正之選舉制度，及維護法律之
公信，實不得再任意適用刑法第五十九條予以減刑。經核難認有
上訴意旨所指違背罪刑相當原則、比例原則、平等原則之情形。
其未為緩刑宣告，亦同。依上說明，應認上訴人之上訴為違背法
律上之程式，予以駁回。
據上論結，應依刑事訴訟法第三百九十五條前段，判決如主文。
中    華    民    國  一○○  年    五    月    四    日
                      最高法院刑事第八庭
                          審判長法官  花  滿  堂  
                                法官  黃  正  興  
                                法官  洪  昌  宏  
                                法官  徐  昌  錦  
                                法官  王  聰  明  
本件正本證明與原本無異
                                      書  記  官  
中    華    民    國  一○○  年    五    月    五    日
                                                      Ｅ